臺灣雲林地方法院民事判決
110年度家繼訴字第1號
原      告  陳姸蓉  
訴訟代理人  沈宜禛律師
被      告  林宸萱  

訴訟代理人  林永山律師
被      告  陳盈穎  

            陳政彥  
上列當事人間請求分割遺產事件，本院於民國110 年3 月23日言
詞辯論終結，判決如下：
    主  文
兩造之被繼承人陳玟龍所遺如附表三所示之遺產准予分割，分割
方法如附表三「分配結果欄」所示。
訴訟費用由兩造按附表二所示應繼分比例負擔。
    理  由
甲、程序方面：
一、依據民事訴訟法第255 條第1 項第2 款、第3 款規定：訴狀
    送達後，原告不得將原訴變更或追加他訴，但請求之基礎事
    實同一者、或擴張或減縮應受判決事項之聲明者，不在此限
    ；而上開規定於家事訴訟事件亦有準用，家事事件法第51條
    定有明文。本件原告於起訴時請求分割遺產，原聲明第1項
    僅請求分割被繼承人陳玟龍所遺如附表三編號1 至編號3 所
    示之遺產，後來於民國（下同）110 年1 月5 日以家事追加
    起訴狀變更聲明第1 項為請求分割被繼承人陳玟龍所遺如附
    表三所示之遺產等語。經本院審認結果，原告所為訴之變更
    ，與其原起訴聲明的基礎事實同一，而屬擴張應受判決事項
    之聲明，符合前述法律規定，應予准許。
二、被告陳盈穎、陳政彥經合法通知，均未於言詞辯論期日到場
    ，且無民事訴訟法第386 條各款所列情形，因此依原告的聲
    請，由其一造辯論而為判決。
乙、實體方面：
一、原告方面：
　㈠原告主張：被繼承人陳玟龍於103 年2 月1 日死亡，留有如
    附表三所示之遺產，兩造分別為其法定繼承人，其繼承系統
    表及各繼承人之應繼分權利，分別如附表一、二所示。又被
    繼承人所遺如附表三所示之遺產，並無以遺囑禁止分割，兩
    造間亦無不得分割之約定，但是兩造迄今仍未能達成分割協
    議，為此，訴請本件裁判分割遺產等語。
  ㈡對被告抗辯的陳述：被告林宸萱已領取被繼承人之勞保喪葬
    津貼219,500 元，並用該津貼支付被繼承人之喪葬費用完畢
    。
二、被告方面：　
  ㈠被告林宸萱則以：被繼承人所遺如附表三編號4 至編號7 所
    示之現金存款，合計新臺幣（下同）37,049元，已支付被繼
    承人之喪葬費用。至於如附表三編號9 所示贖回基金99,470
    元，為被繼承人生前所贖回，另外如附表三編號10所示出售
    房屋現金425,000 元，係被繼承人生前於101 年5 月10日出
    售財產所得，而如附表三編號9 、10之財產於被繼承人死亡
    時均已不存在，財政部中區國稅局係依照遺產及贈與稅法施
    行細則第13條規定，將被繼承人死亡前2 年內之財產異動列
    入遺產，為國稅局課稅之計算方法，與實際遺產並不相符。
    所以被繼承人所遺如附表三編號1 、2 、3 、8 所示之遺產
    同意依原告提出的方案分配，原告其餘之訴則請求駁回等語
    作為答辯。　
　㈡被告陳盈穎、陳政彥均未於言詞辯論期日到場，也沒有提出
    任何書狀作為對自己有利的聲明或陳述
丙、本院認定之理由：
一、原告主張被繼承人陳玟龍於103 年2 月1 日死亡，兩造為其
    法定繼承人，就被繼承人陳玟龍所遺之遺產，其繼承系統表
    及各繼承人之應繼分權利，分別如附表一、二所示，又被繼
    承人並未以遺囑禁止分割遺產，兩造也沒有以契約約定禁止
    分割遺產等情形，已有其提出除戶謄本、戶籍謄本、繼承人
    名冊、繼承系統表等件可供證明，並由本院主動調取本院10
    3 年度司繼字第311 號陳報遺產事件卷宗，經過調查核對，
    確認為事實，此部分又為被告林宸萱到庭所不爭執，而被告
    陳盈穎、陳政彥受合法通知，並未到場爭執，也沒有提出書
    狀做任何陳述或抗辯，所以本院綜合前述證據判斷，自然相
    信原告的前述主張為真實。
二、關於被繼承人陳玟龍的遺產範圍部分，原告主張被繼承人陳
    玟龍死亡時遺有如附表三所示之遺產等語，被告林宸萱則辯
    稱如附表三編號4 至編號7 所示之現金存款37,049元已用以
    支付被繼承人的喪葬費用，如附表三編號9 、10所示已經不
    存在等語，本院調查結果認為：
　㈠原告主張被繼承人陳玟龍遺有如附表三所示之遺產，已有提
    出全國財產稅總歸戶財產查詢清單、土地及建物登記謄本、
    財政部中區國稅局遺產稅免稅證明書、臺灣彰化地方法院（
    下稱彰化地院）108 年度家訴字第9 號（即108 年度家簡字
    第1 號）言詞辯論筆錄等件可以證明，又與彰化商業銀行股
    份有限公司作業處110 年3 月3 日彰作管字第00000000000-
    0 號函檢附被繼承人帳戶自101 年2 月1 日起迄103 年2 月
    1 日止之交易明細及餘額、臺灣土地銀行斗六分行110年3 
    月9 日斗六字第1100000880號函檢附被繼承人帳戶自101 年
    2 月1 日起至103 年2 月1 日止之存款交易明細查詢表、財
    政部中區國稅局雲林分局110 年2 月4 日中區國稅雲林營所
    字第1102300871號函檢送之被繼承人遺產稅核定通知書及11
    0 年3 月10日中區國稅雲林營所字第1102301668號函檢送被
    繼承人遺產稅申報書之相關資料，經審認結果認為相符。　
　㈡本院詳閱被告林宸萱所提出之彰化地院108 年度家訴字第9 
    號判決，雖然可以證明其在該案中並無向其他繼承人請求返
    還支付被繼承人之喪葬費用這一部分的事實，但是上開判決
    尚不足以證明有被告林宸萱所辯稱提領如附表三編號4 至編
    號7 所示現金存款37,049元用以支付被繼承人之喪葬費用的
    事實存在，又本院檢視被繼承人之臺灣土地銀行斗六分行帳
    戶(即000000000000帳號帳戶)交易明細，顯示自103 年2 月
    1 日起至110 年2 月1 日止並無任何提領款項之紀錄，另檢
    視被繼承人之斗六鎮北郵局帳戶(即000000-0-000000-0帳號
    帳戶)交易明細，顯示自103 年2 月1 日起至110 年2 月1 
    日止也僅有因繳納水費、電費而提領款項，且每次提領金額
    均不超過200 元，有臺灣土地銀行斗六分行110 年2 月26日
    斗六字第1100000697號函檢附之客戶歷史交易明細查詢、中
    華郵政股份有限公司雲林郵局110 年3 月3 日雲營字第1109
    500260號函檢附之客戶歷史交易清單附卷可以查證，可見被
    告林宸萱前述的抗辯，已經難以相信。再反觀兩造於110 年
    3 月2 日到庭不爭執之被告林宸萱已經有領取勞保喪葬津貼
    219,500 元，並以該津貼用以支付被繼承人之喪葬費用的事
    實，有本院同日言詞辯論筆錄可以參考，而該津貼數額與被
    告林宸萱陳報支付被繼承人之喪葬費用金額219,845 元接近
    ，且被告林宸萱迄今並無法就所支付喪葬費用提出相關單據
    以為證明，因此可以認定原告主張被繼承人之喪葬費用係用
    前述津貼219,500 元給付完畢等語較為可採。此外，被告林
    宸萱迄今仍未就有提領如附表三編號4 至編號7 所示之現金
    存款37,049元用以支付被繼承人之喪葬費用的事實，再提出
    積極、確切的證據證明之，所以被告林宸萱前述所辯，並不
    可以相信。
　㈢被告林宸萱另外辯稱如附表三編號9 、10所示現金款項已經
    不存在等語，並提出遺產稅死亡前二年內移轉財產明細當作
    證據，暫且不論被告林宸萱就附表三編號9 所示款項部分，
    先是陳稱係用以支付被繼承人之喪葬費用等語，後來再稱是
    被繼承人生前贖回，現在已不存在等語，前後的陳述不一致
    ，已令人懷疑，又被告所提出前述移轉財產明細，至多僅能
    證明被繼承人生前於101 年5 月10日有買賣門牌號碼桃園縣
    ○○鄉○○村00鄰○○000000號房屋的事實，且依照其在彰化地院
    前述案件中陳述被繼承人有1 筆出售房屋現金425,000 元(
    即本件附表三編號10所示)是被繼承人拿走等語，並考量被
    告林宸萱與被繼承人陳玟龍係結婚多年的夫妻，又與被繼承
    人同住在雲林縣○○里○○路○段000 號之住處，有除戶謄本、
    戶籍謄本可以佐證，對於被繼承人生前的財產狀況應當有所
    知悉、瞭解，但是被告林宸萱沒有提出任何證據就否認具有
    公文書效力、依法顯示被繼承人死亡時仍有如附表三編號9 
    、10所示遺產存在的財政部中區國稅局雲林分局遺產稅免稅
    證明書，且對於被繼承人所遺前述現金款項的流向、用途等
    等細節均未具體陳述，並提出相關反證加以證明。因此，被
    告林宸萱這部分的抗辯，也是不可採信。　　
  ㈣況且，依照原告與被告林宸萱於110 年3 月23日到庭均同意
    以原告家事追加起訴狀之附表內容(即如附表三所示)作為被
    繼承人遺產之內容之情形，有本院同日言詞辯論筆錄可以佐
    證，而被告陳盈穎、陳政彥受合法通知，並未到場爭執，也
    沒有提出書狀做何陳述或抗辯，所以本院綜合前述資料，可
    以認定被繼承人陳玟龍於103 年2 月1 日死亡時，遺有如附
    表三所示之遺產的事實，至於該等遺產由何人管理或占有則
    非本件所得以細究。　
三、遺產繼承人，除配偶外，依下列順序定之：㈠直系血親卑親
    屬。㈡父母。㈢兄弟姊妹。㈣祖父母；同一順序之繼承人有數
    人時，按人數平均繼承；同一順序之繼承人有數人時，按人
    數平均繼承；配偶與第1138條所定第一順序之繼承人同為繼
    承時，其應繼分與他繼承人平均，民法第1138條、第1141條
    本文、第1144條第1 款分別定有明文。又繼承人有數人時，
    在分割遺產前，各繼承人對於遺產全部為公同共有；繼承人
    得隨時請求分割遺產，但法律另有規定或契約另有訂定者，
    不在此限，亦為民法第1151條、第1164條所明定。依照本院
    調查結果，本件兩造分別為被繼承人陳玟龍之繼承人，其等
    的應繼分如附表二所示，有前述證據資料在卷可以查證，依
    據前開規定，在分割遺產前，兩造對於遺產全部為公同共有
    ，而原告請求本件分割遺產，以終止兩造間之公同共有關係
    ，參考被繼承人陳玟龍並無以遺囑禁止分割遺產，而兩造對
    於被繼承人陳玟龍的遺產也沒有不為分割之約定，且被繼承
    人之遺產，依其使用目的亦無不能分割之情形，所以依照前
    述法律規定，原告請求分割被繼承人陳玟龍之遺產，當然有
    所依據。　　　
四、其次，共有物分割之方法不能協議決定者，法院得因各共有
    人之聲請命為以原物分配於各共有人或變賣共有物，以價金
    分配於各共有人。而公同共有物分割之方法，除法律另有規
    定外，應依關於共有物分割之規定，民法第824 條第2 項、
    第830 條第2 項分別定有明文。而分割共有物究以原物分割
    或變價分割為適當，法院應斟酌當事人之意願、共有物之使
    用情形、經濟效用及全體共有人之利益等情事為適當之分割
    ，不受共有人所主張分割方法之拘束。亦即裁判分割共有物
    訴訟為形式之形成訴訟，其事件本質為非訟事件，故法院定
    共有物之分割方法，雖應斟酌當事人之聲明、共有物之性質
    、經濟效用及全體共有人之利益等公平決之，然不受當事人
    聲明之拘束。再者，終止遺產之公同共有關係，應以分割方
    式為之，將遺產之公同共有關係終止改為分別共有關係，性
    質上係屬分割遺產方法之一（最高法院82年度台上字第748 
    號判決要旨參照）。　　　　
五、本件，原告請求將兩造所承繼被繼承人陳玟龍如附表三所示
    之遺產，依兩造應繼分之比例分割等語，已有原告到庭陳述
    在卷，本院審酌原告主張的分割方式合於兩造應繼分之比例
    以及到庭當事人之意願，並考量共有物之使用情形、經濟效
    用及全體共有人之利益等等情形，認為前述分割方式對於兩
    造是屬公平合理，也符合法律的規定。因此，原告請求依如
    主文第1 項所示之方法分割被繼承人陳玟龍之遺產，應予准
    許。　
丁、因分割遺產事件本質上並無訟爭性，兩造本可互換地位，由
    任一共有人起訴請求分割均無不可，且兩造均因本件裁判分
    割而蒙其利，由敗訴當事人負擔訴訟費用顯失公平，於是本
    院認為裁判分割遺產訴訟，於法院准予分割，原告之訴為有
    理由時，仍應由兩造分別依應繼分比例分擔訴訟費用較符合
    公平原則，所以本件訴訟費用應由兩造依如附表二所示之應
    繼分比例負擔，始符公平。　　　
戊、據上論結，原告之訴為有理由，依民事訴訟法第385 條第1
    項前段、第78條、第80條之1 、第85條第1 項前段，判決如
    主文所示。
中　　華　　民　　國　  110 　年　 　4　   月　  6    日
                    家事法庭    法  官   潘雅惠
以上正本係照原本作成。
如對本判決上訴，須於判決送達後20日內向本院提出上訴狀（須
附繕本）並需繳納上訴費用。
中　　華　　民　　國　  110 　年　　 4　 　月　　6    日
                                書記官　 陳智仁
【附表一】繼承系統表
被繼承人 子女 陳玟龍 103.2.1死亡  配偶 張玉琴 88.7.10離婚  配偶 林宸萱 88.10.7結婚 陳盈穎     陳妍蓉     陳政彥    

【附表二】兩造之法定應繼分
姓名 應繼分比例 備註 林宸萱 1/4  陳盈穎 1/4  陳妍蓉 1/4  陳政彥 1/4  

【附表三】被繼承人所遺遺產
編號 不動產標示 權利範圍 面積 （平方公尺） 分配結果   1 雲林縣○○市○○○段00000 地號土地 1/1  52 由兩造按如附表二所示應繼分比例分別共有   2 雲林縣○○市○○○段000 ○號即門牌號碼雲林縣○○市○○里○○路○段000 號建物 1/1 212.7 （陽台：4.58） 同上 編號 動產部分 數量  分配結果   3 車牌號碼00-0000號之汽車 1 輛  由兩造按如附表二所示應繼分比例分別共有 編號 金融機構或投資事業 存款金額或投資價值    （新臺幣/元）  分配結果   4 彰化銀行斗南分行 （活存00000000000000）  11,012及其孳息  由兩造按如附表二所示應繼分比例分配   5 斗六鎮北郵局 （活存0000000）   7,252及其孳息  同上   6 土地銀行斗六分行 （活存000000000000）   3,512及其孳息  同上   7 彰化銀行斗六分行 （活存00000000000000）  15,273及其孳息  同上   8 酈聲廣播節目製作社 150,000  同上   9 贖回基金  99,470  同上  10 現金（出售房屋） 425,000  同上